臺灣高等法院刑事判決　　　　　　　　　　　　九十二年度上更(一)字第八三一號
　　上　訴　人　臺灣基隆地方法院檢察署檢察官
　　上　訴　人　甲○○
　　即　被　告
　　選任辯護人　周宜隆律師
右上訴人因殺人未遂案件，不服臺灣基隆地方法院八十九年度訴字第五二八號，中華
民國八十九年十二月二十二日第一審判決（起訴案號：臺灣基隆地方法院檢察署八十
九年度偵字第六五三號），提起上訴，本案判決後，經最高法院發回，本院判決如左
：
    主  文
原判決關於殺人未遂、及定執行刑部分撤銷。
甲○○被訴殺人未遂部分無罪。
    理  由
一、公訴意旨略以：被告甲○○係順鑫貨運公司所僱用之司機，平日以駕駛該公司之
    營業半聯結車為業，係從事駕駛業務之人。甲○○於八十八年十二月四日上午七
    時四十分許，駕駛車號ＫＮ─八七二號營業半聯結車，滿載工業用土，沿基隆市
    ○○○路，自基隆市往台北縣萬里鄉方向行駛，同日七時四十五分左右，甲○○
    駛至基金一路與基金二路一巷之行車管制號誌交岔路口，在綠燈起步右彎時，本
    應注意汽車行駛時，駕駛人應注意兩車併行之間隔，並隨時採取必要之安全措施
    ，汽車在雙向二車道行駛時，應在遵行車道內行駛，且依當時情形，亦無不能注
    意情事，竟疏於注意斯時停在渠車右側機車道上，騎乘車號ＱＺＳ─六一七號機
    車等待左轉之丙○○，而貿然起步右彎，因未保持兩車併行之間隔，且駛出快慢
    車道分道線，致渠車之車頭右前輪、右側水箱擦碰丙○○之機車，丙○○受力倒
    地，遭甲○○之半聯結車右後車輪壓及左下肢，使丙○○之左下肢受到嚴重傷害
    ；甲○○見狀不僅未停車，竟萌生殺意，將車往後倒退，欲壓死丙○○，致丙○
    ○之左下肢及所騎乘之機車再遭半聯結車之車輪拖行，因事出突然，丙○○連遭
    兩次輾壓，驚懼下奮力自車斗下方爬出，始倖免於難，然丙○○仍因此受有左下
    肢脫手套性撕脫傷，皮膚缺損約百分之五體表面積，左側腓骨骨折，左第三、四
    蹠骨骨折，踝關節開放性骨折併脫位，左腳伸肌斷裂，左膝後側韌帶複合體傷害
    ，雖經多次手術，仍造成左膝不穩定，左下肢痿縮，左足踝功能嚴重喪失，左二
    、三、四、五趾無伸屈之功能，合併有左足踝關節病變等毀敗一肢機能之重大傷
    害等情，因認被告涉有刑法第二百七十一條第二項、第一項之殺人未遂罪嫌（被
    告甲○○業過失傷害部分，另案由本院九十三年度再字第二號審理）。
二、按犯罪事實應依證據認定之，無證據不得推定其犯罪事實，刑事訴訟法第一百五
    十四條第二項定有明文。又認定犯罪事實所憑之證據，雖不以直接證據為限，間
    接證據亦包括在內，然而無論直接或間接證據，其為訴訟上之證明，須於通常一
    般之人均不致有所懷疑，而得確信其為真實之程度者，始得據為有罪之認定，倘
    其證明尚未達到此一程度，而有合理之懷疑存在時，事實審法院在心證上無從為
    有罪之確信，自應為無罪之判決（參見最高法院七十六年度台上字第四九八六號
    判例意旨）。
三、訊據上訴人即被告甲○○對其於上開時、地，駕駛半聯結車與被害人丙○○所騎
    乘之機車發生擦撞肇事，致丙○○受傷等事實，均坦承不諱，惟堅決否認在車禍
    發生後有倒車碾壓丙○○之殺人未遂犯行，辯稱其駕車起步未久，聽見路人叫喊
    ，由後照鏡中看見有人倒地，旋即煞停下車察看，發現告訴人腳受傷倒在車旁，
    即與路人將告訴人攙扶至路旁，並打一一九召喚救護車，復陪同告訴人至醫院，
    並未倒車碾壓告訴人等語。經查：
（一）公訴人認被告於車禍後有倒車碾壓告訴人之殺人未遂犯行，係以告訴人丙○○
      之指訴，及依現場相片可見，現場所留丙○○之血跡在半聯結車右側車斗中央
      下方，機車刮地痕卻自該處往後方延伸，機車更壓在車斗右後輪下，明顯可見
      被告在右前輪擦碰丙○○倒地後，右後輪先壓及丙○○及機車，被告有倒車再
      輾壓過丙○○，並拖帶機車往後之情事等現場跡證，及台灣省基宜區車輛行車
      事故鑑定委員會、台灣省車輛行車事故覆議鑑定委員會之鑑定及覆議意見，為
      其主要之論據。
（二）依警方在車禍發生後拍攝之現場照片所示（八十九年度偵字第六五三號第十三
      頁上方照片），被告所駕半聯結車後方之半拖車（半聯結車係由一輛曳引車與
      一輛重型半拖車所組成）中央下方處遺留有告訴人之血跡，機車倒於半拖車右
      前輪前端，前開血跡距離機車倒地之位置，留有長約二‧五公尺之刮地痕，亦
      即該刮地痕位於血跡與機車中間，且在機車前方，故公訴人及台灣省基宜區車
      輛行車事故鑑定委員會之鑑定意見（偵查卷第二十八頁至第三十頁）、台灣省
      車輛行車事故覆議鑑定委員會之覆議意見（偵查卷第四十二頁），均憑此資為
      認定被告於肇事後有倒車情形之論據。惟本院經囑託國立交通大學鑑定結果，
      關於車禍發生後被告所駕駛之半聯結車有無倒車情形部分之鑑定意見為：「二
      、審視現場照片：機車（ＱＺＳ─六一七，丙○○駕駛）右倒，位於半拖車前
      軸前端；曳引車右後輪與半拖車右前輪之間地面留有摩擦痕【參八十九年偵字
      第六五三號偵查卷第十三頁上照片】；經以高倍放大鏡檢視，研判該摩擦痕由
      疏散而致全面、並驟然停止，走向屬於往前刮滑而至停止，且為典型之煞車（
      輪胎下有異物、砂石）輪跡。機車左踏板前端斷裂，破損缺口符合半拖車右前
      輪推壓所造成；緊鄰機車旁並有散落物【參同卷第十三頁上下照片、九十二年
      度上更(一)字第八三一號刑事卷第四十一頁】。則以機車停止於半拖車右前輪前
      緣位置，係最後（聯結車停止前）遭半拖車右前輪推壓直至停止；與聯結車有
      倒車之情節完全不符。推斷該摩擦痕應係曳引車右後輪於煞車時所造成，而聯
      結車完全停止前，再往前滑行若干距離，以致曳引車右後輪不在地面磨痕終點
      。三、機車駕駛人丙○○於院訊中陳稱略以：『... 當時車子停下來的時候我
      是倒在前後輪之間，... 我爬出來的時候是自後輪的前沿爬出來的。... 機車
      夾在他車輪底下。』【參八十九年訴字第五二八號刑事卷第九十八頁八十九年
      十二月八日審判筆錄、九十年上訴字第九０四號刑事卷第一０五頁九十年五月
      二十二日審判筆錄】。證人即現場處理警員戴仁致與乙○○於院訊中均陳稱：
      『（... 除一攤血跡及路邊地下圈起來處，有無發現其他地方有血跡？）沒有
      。』【參九十二年度上更(一)字第八三一號刑事卷第四十八至第四十九頁九十年
      一月二十八日準備程序筆錄】。四、綜合前述現場物理跡證分析：... 半聯結
      車應無倒車情形。」，有國立交通大學九十三年八月二十四日交大管運字第○
      九三○○○三七三九號函附之行車事故鑑定意見書可稽（本院卷第九十五頁）
      。按國立交通大學係具備專業知識、經驗及技能之學術機關，其依據現場物理
      跡證分析所為之鑑定意見，自應堪採信。而前述照片中所示之刮地痕，經鑑定
      結果，既應係被告所駕半聯結車前端之曳引車之右後輪於煞車時往前推壓所造
      成之摩擦痕跡，與被告所駕車輛之行進方向相同，而非機車遭往後拖帶之力量
      所形成，則被告顯無倒車之情形，已屬明確。台灣省基宜區車輛行車事故鑑定
      委員會之鑑定意見、及台灣省車輛行車事故覆議鑑定委員會之覆議意見，均未
      能就物理學之觀點詳細判明前述照片中刮地痕之形成原因，僅以該刮地痕位於
      血跡與機車倒地位置之間乙節，即遽行推斷被告有倒車情形，自不足資為不利
      於被告之論據。
（三）被告所駕曳引車下方之水箱及右後輪均有摩擦痕，再參諸告訴人在地面所遺留
      之血跡位置在半拖車中央下方，係在曳引車下方之水箱及右後輪之後方，就上
      開各處之相關位置以觀，再衡諸車輛煞車後仍會前駛相當距離之慣性作用，可
      見本件車禍之撞擊點極可能係曳引車下方之水箱及右後輪等部位。另查告訴人
      之機車係右倒於半拖車右前輪前端，機車前輪位於半拖車右前輪前端下方，以
      此種相關位置情形而言，即使被告有倒車情形，半拖車車輪亦無法將機車沿地
      面往後拖帶而產生刮地痕，而應係自機車車身碾壓而過，則以被告所駕半聯結
      車之重量，機車車身及前輪等遭碾壓部分勢必產生嚴重之扭曲變形，然而告訴
      人之機車僅左側踏板前端斷裂，其餘車身及車輪等部分均尚屬完好，有照片可
      稽（偵查卷第十三頁、及外放照片乙冊中編號十一之照片），故由該機車受損
      情形亦可判明並非因半聯結車倒車所致。
（四）本院就告訴人所受傷勢是否遭重複碾壓或一次碾壓所造成向財團法人長庚紀念
      醫院基隆分院查詢結果，據該院九十三年一月二十七日（九三）長庚院基字第
      ０一三一號函覆稱：「無法由傷勢情形判斷是否遭受聯結車重複或一次碾壓所
      造成。」（本院卷第五十六頁）。本院再就開事項囑託法務部法醫研究所鑑定
      ，該所九十三年四月三十日法醫理字第○九三○○○○四四九號函之研判意見
      為：「(一)....。(二)由車禍現場照片顯示聯結車右側前後輪前地上有血跡並有摩
      托車帶著血漬向後方項之著地帶地痕，在前後輪之平行外側有另一攤血液等支
      持簡員於摩托車之前輪碰觸聯結車右前輪，致摩托車之車頭向左側倒垂直倒於
      聯結車之前後輪間，並致簡女枝左小腿遭聯結車之右後輪碾壓致左腓骨骨折，
      瞬間聯結車停止（故未碾壓造成脛骨之骨折），已造成還狀撕裂傷並造成開放
      脫手套性（脫皮膚性）撕除傷。疑此時聯結車司機煞車後嗣善意欲開離車輪之
      碾壓，致在帶動後退時再度帶動平躺卡車的摩托車後移，恰致在移動外移之簡
      ），(三)以上研判簡女之脫手套撕裂傷為遭單次碾壓，而在聯結車意外倒車時因
      拖拉機車造成二次擠壓致腳踝蹠骨骨折之結果，似無重複輪胎碾壓之可能。」
      （本院卷第六十五、六十六頁）。然而法務部法醫研究所顯然亦係將前述現場
      照片中因煞車遺留之刮地痕誤會為機車經向後方拖帶而遺留之痕跡，並因而誤
      認被告有倒車情形所致，然而法醫研究所之研判意見亦認告訴人所受之傷勢似
      無遭輪胎重複碾壓之可能，故該鑑定意見亦不足資為被告有倒車行為之不利於
      被告之論據。第查肇事後現場除半拖車下方及路旁地面上留有兩處血跡外，其
      餘曳引車前後輪及半拖車右車輪等處均未沾染血跡，亦據證人即基隆市政府警
      察局交通隊警員戴仁致與乙○○證述明確（上更(一)字卷第四十八頁至第四十九
      頁），並有道路交通事故調查報告表之現場圖及現場照片可考，亦與遭倒車重
      複碾壓而受傷之情形不符。
（五）告訴人雖指稱遭被告碾壓兩次，及被告倒車拖行等語，惟按告訴人之告訴，係
      以使被告受刑事訴追為目的，自不得作為認定犯罪事實之唯一證據，而須以補
      強證據證明其確實與事實相符，始得據為裁判之基礎（參見最高法院五十二年
      台上字第一三００號判例意旨）。本案經查並無任何補強證據足以證明告訴人
      丙○○關於曾遭被告倒車碾壓兩次之指訴確與事實相符，告訴人之指訴亦不足
      資為不利於被告之犯罪證據。
（六）綜上所述，本案並無法證明被告於車禍發生後有倒車碾壓告訴人之行為，自屬
      不能證明被告有殺人未遂之犯行。
四、原判決未就全案事證詳為審酌，遽以殺人未遂罪責對被告論科，自有未合。被告
    提起上訴，否認有殺人未遂犯行，為有理由，應由本院將原判決關於殺人未遂及
    定執行刑部分撤銷，另就被告被訴殺人未遂部分，諭知被告無罪之判決。
據上論斷，應依刑事訴訟法第三百六十九條第一項前段、第三百六十四條、第三百零
一條第一項，判決如主文。
本案經檢察官劉家芳到庭執行職務。
中　　　華　　　民　　　國　　九十三　　年　　 十一 　　月　　　九　　　日
                              臺灣高等法院刑事第二十三庭
                                  審判長法  官  宋      祺
                                        法  官  王  淑  滿
                                        法  官  蔡  明  宏
右正本證明與原本無異。
如不服本判決，應於收受送達後十日內向本院提出上訴書狀，其未敘述上訴之理由者
並得於提起上訴後十日內向本院補提理由書（均須按他造當事人之人數附繕本）。
                                        書記官  蔡  慧  娟
中　　　華　　　民　　　國　　九十三　　年　　十一　　月　　  　十　　　日
